臺灣高等法院高雄分院刑事裁定
110年度毒抗字第499號
抗  告  人  
即  被  告  余宗駿


上列抗告人因聲請觀察勒戒案件，不服臺灣高雄地方法院中華民
國110年11月19日裁定（110年度毒聲字第879號），提起抗告，
本院裁定如下：
    主  文
抗告駁回。
    理  由
一、本件抗告意旨略以：抗告人即被告余宗駿（下稱被告）因交
    友不慎而誤食第二級毒品，深感後悔，目前已與損友斷絕來
    往，未再接觸毒品，現又因從事廚師工作，以其收入扶養家
    中年邁罹患心臟病、高血壓及腎臟病之雙親及2名子女之生
    活，若一旦入監執行，則雙親及子女將頓失依靠，生活亦將
    陷入愁雲慘霧之窘境，爰依法提起抗告，請求撤銷原裁定，
    准予被告在外戒癮治療云云。
二、按毒品危害防制條例第20條之規定業於民國109年1月15日修
    正公布，於同年7月15日施行，其中第3項原先規定為「依前
    項規定為觀察、勒戒或強制戒治執行完畢釋放後，5年後再
    犯第10條之罪者，適用本條前2項之規定」，修正後改為「
    依前項規定為觀察、勒戒或強制戒治執行完畢釋放後，3年
    後再犯第10條之罪者，適用前2項之規定」，觀之修正後規
    定，僅就行為人經觀察、勒戒或強制戒治後再施用毒品而得
    適用初犯處遇之時間，自5年後放寬為3年後，且同條第1、2
    項並未修正，本案並非施用毒品後再犯之情形，自無須比較
    新舊法，先予說明。再按犯毒品危害防制條例第10條之罪者
    ，檢察官應聲請法院裁定，令被告入勒戒處所觀察、勒戒，
    其期間不得逾2月，毒品危害防制條例第20條第1項定有明文
    。又87年立法通過之毒品危害防制條例，於立法理由中表示
    施用毒品者，除係刑事法意義之犯人外，並具有病人之特色
    。97年4月30日修正公布、同年10月30日施行及109年1月15
    日修正公布、同年7月15日施行之毒品危害防制條例第24條
    第1項之規定對於「初犯」及「3年後再犯」毒癮治療方式，
    採行「觀察、勒戒」與「緩起訴之戒癮治療」並行之雙軌模
    式。前者係以監禁式治療為特色，目的在求短時間內隔絕施
    用毒品者之毒品來源，務使其專心戒除毒癮；後者則係以社
    區醫療處遇替代監禁式治療，使尚未嚴重成癮或衷心戒毒之
    施用毒品者得以繼續其正常家庭與社會生活，避免其等因尋
    求戒癮治療而失去親情支持或被迫中斷學業、工作。又行政
    院依毒品危害防制條例第24條第3項授權而訂定「毒品戒癮
    治療實施辦法及完成治療認定標準」，明定戒癮治療之實施
    對象，為施用第一級毒品海洛因、嗎啡、鴉片及前開相類製
    品與第二級毒品者（第2條第1項）；並規定被告有下列情事
    之一時，不適合為附命完成戒癮治療之緩起訴處分。但無礙
    其完成戒癮治療之期程者，不在此限：「一、緩起訴處分前
    ，因故意犯他罪，經檢察官提起公訴或判決有罪確定。二、
    緩起訴處分前，另案撤銷假釋，等待入監服刑。三、緩起訴
    處分前，另案羈押或執行有期徒刑」（第2條第2項）。上開
    戒癮治療實施辦法即可作為裁量判斷之輔佐標準。是立法者
    既賦予檢察官選擇上述雙軌制度之權限，則檢察官之職權行
    使，法院原則上應予尊重，僅就檢察官之判斷有違背法令、
    事實認定有誤或其他裁量重大明顯瑕疵等事項，予以有限之
    低密度審查（臺灣高等法院107年法律座談會第22號審查意
    見及106年法律座談會第37號審查意見參照）。
三、經查：
  ㈠被告於110年5月10日下午某時，接續在高雄市三民區九如路
    之「益大商旅」房間及高雄市三民區陽春街住處房間內，以
    將第二級毒品甲基安非他命置入玻璃球燒烤後吸食煙霧之方
    式，施用甲基安非他命乙節，業據被告於警詢及偵查中坦承
    不諱，且其於同年月14日上午9時58分許為警採尿送驗，結
    果呈甲基安非他命陽性反應，有鑑定許可書、高雄市政府警
    察局左營分局毒品案嫌疑人尿液代碼及姓名對照表（尿液代
    碼：C110099）及正修科技大學超微量研究科技中心110年6
    月2日尿液檢驗報告（原始編號：C110099）在卷可佐，是被
    告上揭施用第二級毒品之犯行，應堪認定。又被告前未曾因
    施用毒品案件受觀察、勒戒之執行，有臺灣高等法院被告前
    案紀錄表附卷可憑。原審因認被告犯毒品危害防制條例第10
    條第2項之罪，檢察官之聲請為正當，依毒品危害防制條例
    第20條第1項之規定，裁定被告令入勒戒處所觀察、勒戒，
    經核於法並無不合。
  ㈡抗告意旨雖以上開情詞置辯，惟查:
    1.依「毒品戒癮治療實施辦法及完成治療認定標準」第6條
      ：「檢察官為緩起訴處分前，應得參加戒癮治療被告之同
      意，並向其說明完成戒癮治療應遵守事項後，指定其前往
      治療機構參加戒癮治療」；「未滿20歲之被告，並應得其
      法定代理人之同意。」之規定可知，受戒癮治療者必須自
      行前往治療機構接受戒癮治療並遵守一定事項，一旦違反
      ，其緩起訴處分即有可能遭到撤銷，並由檢察官依法追訴
      。故如檢察官欲依毒品危害防制條例第24條規定，以緩起
      訴方式替代觀察、勒戒時，自應詢問行為人是否同意接受
      戒癮治療。是緩起訴之戒癮治療，應屬法律賦予檢察官偵
      查裁量結果之作為，不得認為係施用毒品者所享有之權利
      。而是否給予施用毒品者為附命完成戒癮之緩起訴處分，
      既屬檢察官之職權，自非法院所得介入審酌。
    2.其次，毒品危害防制條例所規定之觀察、勒戒處分，其立
      法意旨在幫助施用毒品者戒除毒癮，該處分之性質非為懲
      戒行為人，而係為消滅行為人再次施用毒品之危險性，目
      的在戒除行為人施用毒品之身癮及心癮措施；觀察勒戒係
      導入一療程觀念，針對行為人將來之危險所為預防、矯治
      措施之保安處分，以達教化與治療之目的，可謂刑罰之補
      充制度，從而毒品危害防制條例本身所規定之觀察、勒戒
      及強制戒治等保安處分，雖兼具自由刑之性質，卻有刑罰
      不可替代之教化治療作用，且觀察、勒戒既屬用以矯治行
      為人，而具社會保安功能之保安處分，當無因行為人之個
      人因素而免予執行之理。是以，被告前揭抗告意旨主張其
      一旦入監執行，雙親及子女將頓失依靠等情，自不得作為
      免予觀察、勒戒處分之適法理由。
    3.況且，被告前於102年間因施用毒品案件，經臺灣高雄地
      方檢察署檢察官以103年度毒偵字第76號為附命完成戒癮
      治療之緩起訴處分，緩起訴期間自103年4月16日至104年4
      月15日止，惟因被告於緩起訴期間故意更犯施用第二級毒
      品罪，經檢察官依職權撤銷緩起訴處分後提起公訴，嗣經
      臺灣高雄地方法院以103年度簡字第3468號判決有罪確定
      ，有緩起訴處分書、撤銷緩起訴處分書、臺灣高等法院被
      告前案紀錄表在卷可參。故被告所受之前揭緩起訴處分既
      遭撤銷，自無任何等同受有「觀察、勒戒或強制戒治執行
      」之效果，針對檢察官就被告本次施用毒品犯行聲請觀察
      、勒戒，並無任何要件上之影響。更遑論被告前已因施用
      毒品案件，經檢察官為附命完成戒癮治療之緩起訴處分，
      又因於緩起訴期間故意再犯施用毒品犯行，而經撤銷緩起
      訴並判處罪刑，是參酌上揭毒品戒癮治療實施辦法及完成
      治療認定標準第2條第2項第1款規定意旨，被告亦應屬不
      適合為附命完成戒癮治療之緩起訴處分。從而，檢察官考
      量本案具體情節，向原審法院聲請令被告入勒戒處所觀察
      、勒戒，而未依刑事訴訟法第253條之1規定對被告為附命
      完成戒癮治療之緩起訴處分，其裁量並無明顯裁量怠惰或
      恣意濫用裁量之情事，法院自無自由斟酌以其他方式替代
      之權。被告前揭抗告意旨主張應准予戒癮治療之緩起訴處
      分云云，並無理由。
四、綜上所述，原審依檢察官之聲請，裁定被告應送勒戒處所觀
    察、勒戒，經核其認事用法，並無違誤，被告仍執前詞，提
    起本件抗告，並無理由，應予駁回。
據上論斷，依刑事訴訟法第412條，裁定如主文。
中　　華　　民　　國　　110 　年　　12　　月　　27　　日
                  刑事第七庭    審判長法  官  李璧君
                                      法  官  李東柏
                                      法  官  葉文博
以上正本證明與原本無異。
不得再抗告。
中　　華　　民　　國　　110 　年　　12　　月　　27　　日
　　　　　　　　　　　　　　　　　　　書記官  盧姝伶